臺灣高等法院臺中分院民事判決　　　　 96年度上國易字第4號
上　訴　人　彰化縣永靖鄉公所
法定代理人　戊○○
訴訟代理人　陳世煌律師
複代理人　　黃俊昇律師
　　　　　　乙○○
參　加　人　中興電工機械股份有限公司
法定代理人　甲○○
受告知人　　臺灣電力股份有限公司彰化區營業處
法定代理人　丙○○
被上訴人　　癸○○○
　　　　　　丁○○
　　　　　　壬○○
　　　　　　辛○○
　　　　　　己○○
上列一人
法定代理人
兼上列五人
訴訟代理人　庚○○　　住同上
上列當事人間請求國家賠償事件，上訴人對於中華民國96年3月
28日臺灣彰化地方法院95年度國字第6號第一審判決提起上訴，
本院於96年8月15日言詞辯論終結，判決如下：
    主  文
上訴駁回。
第二審訴訟費用由上訴人負擔。
    事實及理由
一、被上訴人等起訴主張：(1)本件被害人鍾彩映係為被上訴人癸
    ○○○之女、被上訴人丁○○、壬○○、辛○○、己○○之
    母。鍾彩映前於民國（下同）九十三年七月二十三日清晨六
    時許騎乘ＭＰ８－３８３號重型機車（下稱系爭機車），行
    經彰化縣永靖鄉四芳村第四公墓旁四湳路時（下稱系爭路段
    ），因上訴人機關對該路段之管理有欠缺，導致路面出現凹
    陷，該凹陷處長二十五公分、寬十八公分、離地面高十五公
    分（下稱系爭坑洞），並因上訴人未及時修補，且未設置任
    何警示標誌，使通行之人車易生危險，致使鍾彩映不慎駛入
    該凹洞摔倒而受有後頭部外傷併右側硬腦膜上腔出血等傷害
    ，經送往童綜合醫院急救，仍不幸於同年八月三日死亡，此
    死亡結果與上訴人對該路段之管理有欠缺間具有相當因果關
    係。(2)基上事實，被上訴人等依國家賠償法第五條、民法第
    一百九十二條第二項、第一百九十四條規定，得請求上訴人
    賠償之範圍及金額為：(一)受扶養權利之損失：被上訴人癸
    ○○○係十九年六月十日生，於鍾彩映死亡時未滿七十四歲
    ，依九十三年度臺灣地區簡易生命表所示，其餘命有十四‧
    五四年，茲以十四年計，並依行政院主計處之九十二年度平
    均每人消費支出為新台幣（下同）二十七萬五千九百五十元
    ；又依法對被上訴人癸○○○負扶養義務者除鍾彩映外，尚
    有鍾煚熙、鍾坰、鍾坰賢、鍾珍妮等四人，則依霍夫曼計
　  算式扣除中間利息後一次請求之金額為五十九萬七千二百二
    十元。被上訴人辛○○係七十四年十一月十六日生，於鍾
    彩映死亡時年滿十八歲八個月又十七日，至其成年尚有一年
    三個月餘，茲以一年三個月計，依上開消費支出標準，及對
    被上訴人辛○○負扶養義務者計有鍾彩映、庚○○二人，則
    被上訴人辛○○得請求之金額為十七萬二千四百六十九元。
    被上訴人己○○係七十六年十月五日生，於鍾彩映死亡時
    年滿十六歲九個月又二十八日，至其成年尚有三年二個月餘
    ，茲以三年二個月計，依上開消費支出標準，及對被上訴人
    己○○負扶養義務者計二人，而被上訴人再約一年即已成年
    ，爰不扣除中間利息，得請求之金額為四十三萬六千九百二
    十一元。(二)非財產上之損失：被上訴人癸○○○遽失愛女，
    被上訴人丁○○、壬○○、辛○○、己○○痛失母愛，所受
    之精神上痛若至極，爰各請求非財產上之損害五十萬元。(三)
    原審法院九十四年度國字第一號民事判決認定鍾彩映與有百
    分之五十之過失，依此過失比例減輕上訴人賠償金額後，爰
    依國家賠償之法律關係請求上訴人賠償被上訴人等之損害賠
    償。(3)依上訴人於原審法院提出之臺灣電力股份有限公司彰
    化區營業處（下稱臺電公司）九十二年二月十日彰區地管字
    第２０１０５０６號申請書及臺電公司九十三年八月六日Ｄ
    彰化字第０９３０７００２４６１號函影本可稽，上訴人自
    屬該路段公有公共路段之管理機關，依國家賠償法第九條第
    二項之規定，應為賠償義務機關，且經鈞院九十四年度上國
    易字第十號民事確定判決所認定。(4)訴外人庚○○（即被害
    人之配偶）基上開事實前，已對上訴人訴請國家賠償，並經
    本院九十四年度上國易字第十號審理時，囑託逢甲大學機車
    行車事故鑑定研究中心鑑定結果，亦認定系爭路段凹陷處（
    即系爭坑洞），確係肇致被害人鍾彩映死亡之原因，故具有
    相當因果關係等情。起訴聲明求為判決：(一)上訴人應給付被
    上訴人癸○○○五十四萬八千六百一十元、被上訴人丁○○
    二十五萬元、被上訴人壬○○二十五萬元、被上訴人辛○○
    三十三萬六千二百三十五元、被上訴人己○○四十六萬八千
    四百六十一元，及均自起訴狀繕本送達之翌日（即九十五年
    八月五日）起至清償日止，按年息百分之五計算之利息。(二)
    前項請求，被上訴人等願供擔保請准宣告假執行。(三)訴訟費
    用由上訴人負擔；答辯聲明求為判決：如主文所示（原審判
    決就被上訴人癸○○○、辛○○、己○○敗訴部分，被上訴
    人等未據上訴，此部分已確定）。
二、上訴人則以：(1)本件事故發生地點之系爭坑洞，係因受告知
    人臺電公司進行彰化縣永靖鄉○○村○○路電纜線埋設工程
    回填不實，致路面鬆軟掏空所造成，上訴人既無從參與該工
    程之設施或管理，自非國家賠償法所定之賠償義務機關。(2)
    又依被上訴人等提出之道路交通事故證明書所載肇事情形為
    ：「駕駛人鍾彩映駕下記機車，沿四湳路由東往西方向直行
    ，於右記時、地當事人鍾彩映駕駛ＭＰ８－３８３號重機車
    發生交通事故，致造成其本人頭部外傷及身體多處擦傷，於
    九十三年八月三日二十三時二十五分不治死亡。」，是故，
    由該證明書所載內容無法證明係肇因道路上之系爭坑洞而導
    致鍾彩映摔倒受傷並死亡之事實。另依被上訴人等提出道路
    交通事故現場圖記載，案發道路為六米寬之道路，則以當時
    情況，若系爭機車行經系爭坑洞人車摔倒於地後，何以系爭
    車輛遠至距離系爭坑洞十一‧三公尺處方留下０‧五五公尺
    足資判別之刮地痕，且豈有機車反方向倒停於距系爭坑洞遠
    達二十一‧三公尺處，而人倒於距系爭坑洞達二十公尺處之
    可能？另鍾彩映所騎乘之系爭機車倒地後，系爭機車右側後
    照鏡破裂、車身右側及底盤留有擦痕，且現場圖所示血跡僅
    一處即距離系爭機車倒停處一公尺，足徵該處為其身體著地
    之處，但該處距坑洞二十公尺餘，以其系爭機車受損情形，
    足徵系爭機車倒地後，長距離滑行之可能性，微乎極微，且
    依被上訴人等所言鍾彩映係因陷入該系爭坑泂後再撞擊人孔
    蓋，若真係如此，則撞擊人孔蓋後應即倒地，應不可能至二
    十餘公尺遠處方倒地，故鍾彩映並非因陷入該系爭坑洞導致
    其摔倒並受傷死亡，其死亡與該系爭坑洞並無相當因果關係
    ，致被上訴人摔倒受傷死亡。(3)退步言，縱認上訴人應負損
    害賠償責任，有關被上訴人等請求受扶養權利之損失部分：
    被上訴人等主張依行政院主計處九十二年度平均每人消費
    支出計算，上訴人不同意，認應依九十三年度綜合所得稅扶
    養親屬寬減額每人每年七萬四千元計算；即使鈞院認計算標
    準應採被上訴人等主張，但被上訴人等主張之數據亦有錯誤
    ，蓋依九十二年度臺灣地區家庭生活調查報告所示，臺灣地
    區平均每戶人數三‧五三人，每戶最終消費支出每戶為六十
    六萬六千三百七十二元，每人每年消費支出應為十八萬八千
    七百七十四元，而非如被上訴人等所稱之二十七萬五千九百
    五十元。對於被上訴人己○○、辛○○應負擔扶養義務者
    為其父庚○○、母鍾彩映，依國稅局之所得資料清單所示，
    庚○○九十二年度所得為五十一萬六千八百五十七元，鍾彩
    映九十二年度所得為三十六萬五千九百二十一元，是依民法
    第一千一百一十五條第二項規定，衡量庚○○、鍾彩映經濟
    能力後，鍾彩映應以負擔十分之三為適當。再者，被上訴人
    等各請求五十萬元之精神慰撫金，亦屬過高，請求酌減。又
    鍾彩映騎乘系爭機車未依規定穩固佩戴安全帽，並於所騎系
    爭機車腳踏板處採橫式放置伸縮喇叭超出機車把手外緣十公
    分以上，就車禍事故損害之發生及擴大，亦與有過失。(4)依
    逢甲大學機車行車事故鑑定研究中心九十五年十一月二十七
    日逢鑑字第０９５１１２７００１號鑑定報告，有如下不合
    理之情事：該鑑定報告僅依照片而為鑑定，並未就實際機
    車進行勘驗。關於如何判定系爭機車上之新、舊痕，僅覆
    稱：「舊痕判定是有許多刮痕，有泥土覆蓋其上，因此白色
    處內較深顏色為最近撞擊之痕，因泥土掉落。然此處撞擊點
    研判有可能此次造成，但難以確定。」，惟其既無法確定該
    處撞擊點是否為事故造成，竟率而認定該坑洞與鍾彩映之滑
    倒有因果關係，豈不矛盾。關於機車底盤之擦痕，是否有
    可能非路面坑洞造成，或在本件事故前，即已存在，僅答稱
    ：「舊痕有可能是以往累積所造成，惟此較深顏色之撞擊點
    研判此次車禍所造成之機率較大。」，並未針對原審法院之
    詢問，加以說明，仍不足證明該系爭坑洞與事故之發生，有
    因果關係，或該刮痕確為本次事故所造成。就判定現場地
    面刮痕，亦僅稱：「三道刮痕是機車倒地後摩擦地面所造成
    。‧‧‧承載貨物過寬有違規定但與此次車禍不無直接因果
    關係。」其僅依照片鑑定，如何得出是系爭機車倒地摩擦地
    面所造成之結論，且鍾彩映所承載之物品超出車身，該物左
    側有一向下突出形狀，與事故現場圖所示之位置相符，何以
    排除承載貨物拖地所造成而無直接因果關係等語，資為抗辯
    。上訴聲明求為判決：(一)原判決不利於上訴人部分廢棄。(二)
    上開廢棄部分，被上訴人等於第一審之訴及其假執行之聲請
    均駁回。(三)第一、二審訴訟費用由被上訴人等負擔。(四)如受
    不利判決，上訴人願供擔保請准宣告免為假執行。
三、參加人未到場，據其在第一審之抗辯，則以：(1)被上訴人等
    固主張鍾彩映因騎乘系爭機車經過系爭路段之系爭坑洞即摔
    滑倒等語，然該凹陷處應不足以造成鍾彩映機車倒地，亦無
    證據證明鍾彩映騎乘系爭機車陷入該凹洞而發生事故死亡。
    另依本案相驗卷所示，亦不足以證明其係經過凹陷而跌倒，
    蓋果如行駛入凹陷處，既有上開十五公分深度，理應當場人
    車倒地，但參照現場圖所示，其係在凹陷處十公尺處（２１
    ‧３－１１‧３＝１０）始因系爭機車倒地而有刮地痕，則
    其跌倒顯係其他原因，或係人孔蓋所致，並非一定為此凹洞
    所致。(2)雖另案經逢甲大學機車行車事故鑑定中心認為該坑
    洞與鍾彩映之滑倒有因果關係，但該鑑定就鍾彩映之系爭機
    車底盤是否為新痕難以確定，如何能認該凹洞與鍾彩映之滑
    倒有因果關係？又該鑑定中心分析鍾彩映乘載貨物寬度過寬
    ，車速超過該路段速限四十公里之限制，則其縱有滑倒，亦
    因係其裝載不平衡且車速過快所致。(3)退一步言，縱認鍾彩
    映滑倒與上開凹洞有關，惟參酌鍾彩映乘載貨物寬度過寬，
    車速超過該路段速限四十公里之限制，且係無照駕駛，其與
    有過失甚重（超過百分之五十，應為百分之八十以上），依
    民法第二百十七條第一項規定，上訴人亦可免責或減輕之；
    再縱應賠償，其請求之損害額計算亦屬過高不實等語。
四、本件不爭執事項：
(一)、被上訴人等人已具狀向上訴人申請國家賠償，上訴人於九十
    五年七月十二日以永鄉行字第０９５０００６８４７號函，
    函覆被上訴人等拒絕賠償。
(二)、鍾彩映係被上訴人癸○○○之女、被上訴人丁○○、壬○○
    、辛○○、己○○之母。
(三)、鍾彩映於九十三年七月二十三日清晨六時許，騎乘系爭機車
    ，行經系爭路段發生車禍，經員警到場處理並送醫急救，診
    斷受有後頭部外傷併右側硬腦膜上腔出血等傷害，直至同年
    八月三日死亡，由彰化縣警局彰化分局報由臺灣彰化地方法
    院檢察署檢察官相驗屍體。
(四)、系爭路段有一處路面凹陷，該凹陷處長約二十五公分、寬約
    十八公分、深度約十五公分（即系爭坑洞），緊鄰該系爭坑
    洞處，有一方形人孔蓋。
五、本件爭執事項：
(一)、上訴人是否為系爭路段之管理機關，而應為本件國家賠償之
　　賠償義務機關？
(二)、上訴人機關對受害人鍾彩映之死亡應否負國家賠償責任？如
    是，過失比例為何？
六、得心證之理由：
(一)、上訴人是否為系爭路段之管理機關，而應為本件國家賠償之
　　賠償義務機關？被上訴人主張：上訴人於原審法院提出之臺
    電公司九十二年二月十日彰區地管字第２０１０５０６號申
    請書及臺電公司九十三年八月六日Ｄ彰化字第０９３０７０
    ０２４６１號函可知上訴人自屬該路段公有公共路段之管理
    機關，依國家賠償法第九條第二項之規定，應為賠償義務機
    關等語；上訴人辯稱：系爭坑洞係因受告知人臺電公司進行
    彰化縣永靖鄉○○村○○路電纜線埋設工程回填不實，致路
    面鬆軟掏空所造成，上訴人既無從參與該工程之設施或管理
    ，自非國家賠償法所定之賠償義務機關等語。經查：
(1)、按公有公共設施因設置或管理有欠缺，致人民生命、身體或
    財產受損害者，國家應負損害賠償責任。又依第三條第一項
　　請求損害賠償者，以該公共設施之設置或管理機關為賠償義
    務機關，國家賠償法第三條第一項、第九條第二項分別定有
    明文。次按，凡供公共使用或供公務使用之設施，事實上處
　　於國家或地方自治團體管理狀態者，均有國家賠償法第三條
    之適用，並不以國家或地方自治團體所有為限，以符合國家
    賠償法之立法本旨（最高法院九十四年度台上字第二三二七
    號判例意旨參照）。
(2)、系爭路段係位在上訴人轄區內，受告知人臺電公司為使用系
    爭路段之道路用地，挖掘道路修建地下管線工程以進行「永
    靖鄉公所電燈新設工程」，並於九十二年二月十日依「使用
    公路用地規則」、「台灣省市區道路管理規則」及「公共設
    施管線工程挖掘道路注意要點」向上訴人申請許可獲准，嗣
    臺電公司於九十二年十月間施工完成後，於同年十一月十七
    日通知上訴人完竣勘驗等情，並有上訴人提出之臺電公司九
    十二年二月十日彰區地管字第２０１０５０６號申請書及臺
    電公司彰化區營業處九十三年八月六日Ｄ彰化字第０９３０
    ７００２４６１號函影本附卷可稽（見原審卷第七十七、八
    十頁）。從而系爭路段既在上訴人轄區範圍，依上開說明，
    上訴人自屬系爭路段之公有公共設施之管理機關，依國家賠
    償法第九條第二項規定，亦為賠償義務機關。至於系爭路段
　  形成系爭坑洞之原因，是否係由臺電公司或參加人中興電工
    機械股份有限公司（下稱中興電機公司）施工不當所致，亦
    僅係上訴人是否依國家賠償法第三條第二項之規定，就損害
    原因有應負責任之人時，賠償義務機關對之有求償權之問題
    ，上訴人自不得以其未參與該工程之施工或管理，即諉稱非
    賠償義務機關，進而推諉就此事故毋庸負國家賠償之責任。
(二)、上訴人機關對受害人鍾彩映之死亡應否負國家賠償責任？被
　　上訴人主張：鍾彩映於九十三年七月二十三日清晨六時許騎
  　乘系爭機車，行經系爭路段時，因上訴人對該路段之管理有
    欠缺，導致路面出現凹陷，該凹陷處長二十五公分、寬十八
    公分、離地面高十五公分之系爭坑洞，並因上訴人未及時修
    補，且未設置任何警示標誌，使通行之人車易生危險，致使
    鍾彩映不慎駛入該凹洞摔倒而受有後頭部外傷併右側硬腦膜
    上腔出血等傷害，經送往童綜合醫院急救，仍不幸於同年八
    月三日死亡，此死亡結果與上訴人對該路段之管理有欠缺間
    具有相當因果關係，上訴人自應負國家賠償責任等語；上訴
　　人辯稱：依被上訴人等提出道路交通事故現場圖記載，案發
    道路為六米寬之道路，以當時情況，若系爭機車行經系爭坑
    洞人車摔倒於地後，何以系爭車輛遠至距離系爭坑洞十一‧
    三公尺處方留下０‧五五公尺足資判別之刮地痕，且豈有機
    車反方向倒停於距系爭坑洞遠達二十一‧三公尺處，而人倒
    於距系爭坑洞達二十公尺處之可能？另鍾彩映所騎乘之系爭
    機車倒地後，系爭機車右側後照鏡破裂、車身右側及底盤留
    有擦痕，且現場圖所示血跡僅一處即距離系爭機車倒停處一
    公尺，足徵該處為其身體著地之處，但該處距坑洞二十公尺
    餘，以其系爭機車受損情形，足徵系爭機車倒地後，長距離
    滑行之可能性，微乎極微，且依被上訴人等所言鍾彩映係因
    陷入該系爭坑洞後再撞擊人孔蓋，若真係如此，則撞擊人孔
    蓋後應即倒地，應不可能至二十餘公尺遠處方倒地，故鍾彩
    映並非因陷入該系爭坑洞導致其摔倒並受傷死亡，其死亡與
    該系爭坑洞並無相當因果關係等語。經查：
(1)、上訴人（臺南市政府）管理之路段既留有坑洞未能及時修補
    ，又未設置警告標誌，足以影響行車之安全，已不具備通常
    應有之狀態及功能，即係公共設施管理之欠缺，被上訴人因
    此受有身體或財產之損害，自得依國家賠償法第三條第一項
    及第九條第二項規定請求上訴人負賠償責任，至損害之原因
    ，縱係由於某公司挖掘路面所致，倘認該公司應負責任，依
    同法第三條第二項之規定，上訴人對之有求償權，並不因而
    可免除上訴人對被上訴人之賠償義務（最高法院七十三年度
    台上字第三九三八號判例意旨參照）。又國家賠償法第三條
    所定之國家賠償責任，係採無過失主義，即以該公共設施之
    設置或管理有欠缺，並因此欠缺致人民受有損害為其構成要
    件，非以管理或設置機關有過失為必要（最高法院八十五年
    度台上字第二七七六號判例意旨參照）。
(2)、系爭路段距離永靖鄉○○村○○路、四湳路交岔路口東方約
    四十五公尺處有一路面凹陷，該處凹陷長約二十五公分、寬
    約十八公分、深度約十五公分之系爭坑洞，緊鄰該凹陷處有
    一方形人孔蓋；而鍾彩映於上揭時間騎乘系爭機車行經系爭
    路段發生車禍，人車倒地，其所騎乘系爭機車倒臥處距離上
    述道路凹陷處約有２１‧３公尺，此段距離中遺有三處刮地
    痕，由東往西依次約為０‧５５公尺、０‧０３公尺、０‧
    １公尺，該路面凹洞及三道刮地痕離系爭道路南側路邊依次
    為３‧２公尺、２‧６公尺、１‧８公尺、１‧７公尺；鍾
    彩映所騎系爭機車右側車身、腳踏板邊緣並有擦痕，系爭機
    車底盤留有明顯磨擦痕跡，鍾彩映倒地流血，血跡距系爭機
    車前輪軸心處約一公尺，安全帽則飛離鍾彩映倒臥處二公尺
    外等情，已據本院調取臺灣彰化地方法院檢察署鍾彩映車禍
    相驗卷宗附道路交通事故現場圖可查（見相驗卷宗第十六頁
    ），並有被上訴人提出之系爭機車受損及車禍現場照片在案
    ，上訴人對此部分亦不爭執（見原審卷第五十六至六十三頁
    ），再參以被上訴人提出之路口監視器翻拍照片所示（見原
　　審卷第五十五頁），鍾彩映於九十三年七月廿三日清晨五時
　  三十七分五十八秒騎乘系爭機車行經四湳路，其有配戴安全
    帽，機車腳踏板處放置長型物品（即伸縮喇叭）超出系爭機
    車把手邊緣，該物左端且有向下突出之形狀，經比照上述鍾
    彩映倒地位置、系爭機車刮地痕與系爭路段之道路路面凹洞
    之相對位置、鍾彩映於系爭機車腳踏板處放置伸縮喇叭、鍾
    彩映所騎系爭機車底盤留有明顯擦痕等情，足見本件應係鍾
    彩映騎乘系爭機車由東往西方向行經系爭路段時，行經上述
    路面凹陷處之系爭坑洞，因系爭坑洞離地太深，系爭機車底
    盤撞擊該凹陷處前端之人孔蓋致機車失控並向左側路面傾斜
    ，復因鍾彩映於系爭機車腳踏板處放置樂器伸縮喇叭，該伸
    縮喇叭左端有一向下突出物，於鍾彩映嘗試操控系爭機車保
    持平衡過程中，該樂器突出物在地面留下三道刮痕，鍾彩映
    終因操控系爭機車失衡而人車倒地受傷等情，益徵系爭坑洞
    存在之事實，早經永靖鄉四芳村村幹事施慶堂陳報予上訴人
　　，並經上訴人即於九十三年七月二十三日以永鄉建字第０９
　  ３０００８１０７號函知臺電公司，要求臺電公司儘速派員
    修補在案（見原審卷第七十八頁以下）。據此，足堪認定鍾
    彩映之死亡，與系爭路段上之系爭坑洞，有相當因果關係。
(3)、又鍾彩映之配偶庚○○前以上開事由對上訴人請求國家賠償
　  ，經本院以九十四年度上國易字第十號審理時，曾囑託逢甲
    大學車輛行車事故鑑定研究中心鑑定：該部重型機車長一百
    七十公分，寬六十五公分，高一百一十公分，若曾行經長二
    十五公分，寬十八公分，高十五公分之路面凹陷處，其底盤
    是否會撞擊凹陷處前段之人孔蓋？若該部重型機車行經上述
    路面之凹陷處，機車是否會倒在距凹陷處有二十一．三公尺
    之遠？該受鑑定機關依據事故現場圖、現場照片、筆錄等資
    料，利用３Ｄ碰撞模擬軟體ＰＣ─ＣＲＡＳＨ進行事故重建
    ，顯示當車速在四十六．五公里至四十九．三公里間時，經
    過十五公分之凹陷處後，會撞擊凹陷處前段之人孔蓋位置而
    滑倒，且於上揭機車時速區間，機車即有可能滑行２１‧３
    公尺等語，此有該鑑定機關肇事鑑定案件意見書附卷可憑（
    見原審卷第一四二頁以下），雖本件事故發生時，並無人當
    場目擊，惟依事故現場所遺各項跡證推論判斷，自足採為認
    定事實之證據，且上訴人亦於九十三年七月二十三日以永鄉
　　建字第０９３０００８６６４號函知臺電公司載明：「貴公
  　司施工品質不佳造成本鄉鄉民發生多起行車傷亡事件，本所
    自即日起停止貴公司一切挖掘申請‧‧‧」等語（見原審卷
    第八十一頁），從而上訴人所辯對鍾彩映之受傷死亡結果與
    系爭路段坑洞無相當因果關係，委不足取。是故上訴人管理
　　之系爭路段既留有系爭坑洞未能及時修補，又未設置警告標
    誌，足以影響行車之安全，已不具備通常應有之狀態及功能
    ，即係公共設施管理之欠缺，而致鍾彩映受傷死亡結果有相
    當因果關係，從而，被上訴人主張依國家賠償法第三條第一
    項及第九條第二項規定請求上訴人負賠償責任等語，自屬有
    據，為可採。
(三)、按因故意或過失，不法侵害他人之權利者，負損害賠償責任
    ；被害人對於第三人負有法定扶養義務者，加害人對於該第
    三人亦應負損害賠償責任。不法侵害他人致死者，被害人之
    父、母、子、女及配偶，雖非財產上之損害，亦得請求賠償
    相當之金額，民法第一百八十四條第一項前段、第一百九十
    二條第二項、第一百九十四條第一項分別定有明文。本件上
    訴人因對系爭路段之公有公共設施之管理既有欠缺，致鍾彩
    映之生命受有損害，已如上述，揆諸上開規定，上訴人自應
    對被上訴人等負侵權行為之損害賠償責任。玆審酌被上訴人
    請求之各項賠償金額如下：
(1)、受扶養權利之損失：
、被上訴人癸○○○係十九年六月十日生，為鍾彩映之母，此
　　有戶籍謄本可稽，其於鍾彩映死亡時未滿七十四歲，依九十
  　三年臺灣地區簡易生命表所示，餘命尚有十四．五四年，其
    主張以十四年計算可受扶養年限，自無不合。又九十三年度
    受扶養親屬年滿七十歲者每人免稅額為十一萬一千元，自得
    以此金額作為被上訴人癸○○○每年所需的扶養費。被上訴
    人癸○○○雖主張應依行政院主計處之九十二年度平均每人
    每年消費支出二十七萬五千九百五十元為計算扶養費之標準
    （被上訴人辛○○、己○○亦同）等語，然扶養之桯度，依
    民法第一千一百十九條規定，應按受扶養權利者之需要，與
    負扶養義務者之經濟能力及身分定之，故以消費支出金額計
    算扶養費，並非適當，尚難採取。則以上述免稅額乘以被上
    訴人癸○○○可受扶養期間，依霍夫曼法扣除中間預付法定
    利息（第一年不扣除中間利息）的結果，被上訴人癸○○○
    在可受扶養期間所需的扶養費為一百一十九萬零三百二十九
    元（計算式：１１００００十四年之霍夫曼係數１０‧0
    000000＝0000000元，元以下四捨五入，下同
    ）。又因依法對被上訴人癸○○○負扶養義務者除鍾彩映外
    ，尚有鍾煚熙、鍾坰、鍾坰賢、鍾珍妮等人，有被上訴人
    提出之戶籍謄本可參，故鍾彩映應負擔之扶養費為五分之一
    ，故被上訴人癸○○○得請求之扶養費即受扶養權利之損失
    為廿三萬八千零六十六元。
、被上訴人辛○○係七十四年十一月十六日生，己○○係七十
　　六年十月五日生，於鍾彩映死亡時，彼等各年滿十八歲八個
    月又十七日、十六歲九個月又廿八日，計至滿二十歲成年止
    ，可受鍾彩映扶養之期間各尚有一年三個月餘及三年二個月
    餘，被上訴人主張以一年三個月及三年二個月計算，亦無不
    合。依九十三年度受扶養親屬每人免稅額七萬四千元作為被
    上訴人每年所需的扶養費（被上訴人辛○○、己○○雖主張
    應依行政院主計處之九十二年度平均每人每年消費支出廿七
    萬五千九百五十元為計算扶養費之標準云云，其主張並不足
    採，已如上述），另審酌對彼等負扶養義務者除鍾彩映外，
    尚有其父庚○○，依國稅局之所得資料清單所示，庚○○九
    十二年度之所得為五十一萬六千八百五十七元，鍾彩映九十
    二年度之所得為三十六萬五千九百二十一元，是依民法第一
    千一百一十九條規定，衡量庚○○、鍾彩映之經濟能力後，
    認鍾彩映應以負擔十分之三為適當，被上訴人主張按二分之
    一比例計算，尚有未合，據此計算結果，被上訴人辛○○、
    己○○得請求上訴人賠償之扶養費損失，分別為二萬七千七
    百五十元及七萬零三百元（計算式：７４０００１５／１
    ２３／１０＝２７７５０元，７４０００３８／１２
    ３／１０＝７０３００元），彼等請求上訴人賠償之金額，
    在上開數額內為有理由。
(2)、非財產上之損失：被上訴人癸○○○遽失愛女，被上訴人丁
    ○○、壬○○、辛○○、己○○痛失母愛，彼等精神上均受
    有相當程度之痛苦，自得請求賠償慰撫金。查被上訴人癸○
    ○○並不識字，有存款及土地一筆；被上訴人丁○○高職畢
    業，現任職優耐立公司，每月薪資二萬一千餘元，現有存款
    三萬二千餘元及汽車一部；被上訴人壬○○高職畢業，現就
    讀明道管理學院中，有汽車一部；被上訴人辛○○專科畢業
    ，現待業中，並無財產；被上訴人己○○高職畢業，現服役
    中，亦無財產等情，已據被上訴人等陳明在卷，並有稅務電
    子閘門財產所得調件明細表及被上訴人等提出之學歷證明、
    在職證明書、存摺明細在卷可考，經本院斟酌被上訴人等痛
    失親人所受之精神痛苦，及兩造之身分、地位、經濟能力等
    一切情狀，認被上訴人等各請求非財產上損害五十萬元，尚
    稱妥當，均應准許。
(3)、綜上，被上訴人癸○○○得請求賠償扶養費二十三萬八千零
    六十六元、非財產上損害五十萬元，合計七十三萬八千零六
    十六元；被上訴人辛○○得請求賠償扶養費二萬七千七百五
    十元、非財產上損害五十萬元，合計五十二萬七千七百五十
    元；被上訴人己○○得請求賠償扶養費七萬零三百元、非財
    產上損害五十萬元，合計五十七萬零三百元；被上訴人壬○
    ○、丁○○各得請求賠償非財產上損害五十萬元。
(四)、復按損害之發生或擴大，被害人與有過失者，法院得減輕賠
    償金額或免除之，為民法第二百十七條第一項明文規定，此
    即過失相抵之法則。又依道路交通安全規則第八十八條第一
    項第一款、第二項第三款規定：「機器腳踏車附載人員或物
    品，應依左列規定：一、載物者，輕型不得超過五十公斤，
    重型不得超過八十公斤，高度不得超過駕駛人肩部，寬度不
    得超過把手外緣十公分，長度自座位後部起不得向前超伸，
    伸出車尾部分，自後輪軸起不得超過半公尺。」、「機器腳
    踏車駕駛人及附載座人應依左列規定配戴安全帽：三、配帶
    時安全帽應正面朝前及位置正確，於顎下繫緊扣環，安全帽
    並應適合頭形，穩固戴在頭上，不致上下左右晃動，且不可
    遮蔽視線。」
(1)、查本件鍾彩映所騎乘系爭機車長一七０公分、寬六十一分，
    高一一０公分，有道路交通事故現場圖附於上述車禍相驗卷
    宗可稽，又被害人發生車禍當日於所騎系爭機車腳踏板處採
    橫式放置之伸縮喇叭長九十一公分、寬十七公分、高十四公
    分，該樂器橫放系爭機車腳踏板處超出系爭機車把手外緣十
    公分以上乙節，有被上訴人提出、上訴人亦不爭執之警製現
    場草圖影本、鍾彩映於九十三年七月二十三日清晨五時三十
    七分五八秒經過附近路口之監視器翻拍照片可稽；又鍾彩映
    發生車禍後，其所配戴之安全帽即脫離鍾彩映頭部並飛落鍾
    彩映倒地處逾二公尺以上，已如上述，可見鍾彩映除有未注
    意車前狀況減速慢行之疏失外，其未依規定穩固佩戴安全帽
    ，亦有違規定，是上訴人辯稱被害人鍾彩映就本車禍事故損
    害之發生及擴大，為與有過失等語，難謂無據，應為可採。
(2)、經本院審酌本件肇事情節，爰依鍾彩映之過失程度，減輕上
    訴人賠償金額百分之五十為適當，從而經計算結果：上訴人
    應賠償被上訴人癸○○○三十六萬九千零三十三元；賠償被
    上訴人辛○○二十六萬三千八百七十五元；賠償被上訴人己
    ○○二十八萬五千一百五十元；賠償被上訴人壬○○、丁○
    ○各二十五萬元。
七、綜上所述，上訴人管理之系爭路段既留有系爭坑洞未能及時
    修補，又未設置警告標誌，足以影響行車之安全，已不具備
    通常應有之狀態及功能，即係公共設施管理之欠缺，而致鍾
    彩映受傷死亡結果有相當因果關係，從而被上訴人等爰依國
    家賠償法第三條第一項及第九條第二項之規定，請求上訴人
    負國家賠償責任，並賠償被上訴人癸○○○三十六萬九千零
　　三十三元；賠償被上訴人辛○○二十六萬三千八百七十五元
    ；賠償被上訴人己○○二十八萬五千一百五十元；賠償被上
    訴人壬○○、丁○○各二十五萬元，及均自九十五年八月五
　　日起至清償日止，按年息百分之五計算之利息，依法有據，
  　應予准許。是則原審為上訴人敗訴之判決，並依被上訴人之
    聲請，酌定擔保金額為假執行之宣告，經核於法並無不合。
    上訴論旨求予廢棄改判，為無理由，應予駁回。
八、本件事證已臻明確，兩造其餘攻擊防禦及舉證，與判決結果
    不生影響，爰不另一一論述。
九、據上論結，本件上訴為無理由，依民事訴訟法第四百四十九
    條第一項、第七十八條，判決如主文。
中　　華　　民　　國　　96　　年　　8 　　月　　29　　日
　　　　　　　　　民事第六庭　　審判長法　官　袁再興
　　　　　　　　　　　　　　　　      法　官　吳惠郁
　　　　　　　　　　　　　　　　      法　官　盧江陽
以上正本係照原本作成。
均不得上訴。
　　　　　　　　　　　　　　　　　　　書記官　陳玫伶
中　　華　　民　　國　　96　　年　　8 　　月　　29　　日
                                                      Ｃ
